臺灣雲林地方法院民事判決
111年度簡字第103號
原      告  中華開發資產管理股份有限公司

法定代理人  林德雲  
訴訟代理人  鍾奇維  
            車憲明  
            季佩芃律師
被      告  廖萬淞  

            廖秀妹  

            謝廖秀英

            廖宜盈  

上列當事人間請求代位分割共有物事件，本院於民國111年9月1
日言詞辯論終結，判決如下：
    主  文
被告廖萬淞、廖秀妹、謝廖秀英、廖宜盈及被代位人廖萬安公同
共有被繼承人廖樹生所遺如附表一所示之遺產准予分割，其分割
方法為按附表二所示之應繼分比例分割為分別共有。
訴訟費用由被告廖萬淞、廖秀妹、謝廖秀英、廖宜盈各負擔五分
之一，餘由原告負擔。
    事實及理由
一、原告主張：被代位人廖萬安積欠原告新臺幣（下同）2,500
    萬元及如臺灣彰化地方法院93年度執字第22377號債權憑證
    附表附表所示利息、違約金未清償，有債權憑證及債權讓與
    證明書在卷可稽。而廖萬安之被繼承人廖樹生於民國00年0
    月00日死亡，遺有如附表一所示遺產，廖樹生之遺產並無不
    能分割之情形，亦無不分割之約定，惟被代位人廖萬安與被
    告廖萬淞、廖秀妹、謝廖秀英、廖宜盈就附表一所示遺產迄
    未辦理遺產分割，附表一所示遺產仍為被代位人廖萬安與被
    告廖萬淞、廖秀妹、謝廖秀英、廖宜盈等人公同共有，顯見
    被代位人廖萬安怠於行使其辦理分割遺產之權利，致遺產難
    以充分發揮經濟效用，依民法第1164條及第242 條規定，原
    告為保全債權，自得代位廖萬安行使其權利，終止公同共有
    關係，並請求分割遺產等語。
二、被告等人到庭則均表示：對原告請求沒有意見等語。
三、兩造不爭執事項：
  ㈠被告廖萬淞、廖秀妹、謝廖秀英、廖宜盈與被代位人廖萬安
    之被繼承人廖樹生於00年0月00日死亡，其現存遺產詳如附
    表一所示。
  ㈡被代位人廖萬安積欠原告2,500萬元及如臺灣彰化地方法院93
    年度執字第22377號債權憑證附表所示利息、違約金未清償
    。
  ㈢訴外人廖樹生所遺如附表一所示遺產已登記為被代位人廖萬
    安與被告廖萬淞、廖秀妹、謝廖秀英、廖宜盈等人公同共有
    ，尚未辦理遺產分割。
四、得心證之理由：
　　本件之爭點在於原告代位被代位人廖萬安請求分割遺產，有
    無理由？
  ㈠原告主張被代位人廖萬安積欠原告2,500萬元及利息、違約金
    未清償之事實，業據原告提出債權憑證及債權讓與證明書等
    為證，復為被告所不爭執，自堪信為真。
  ㈡原告另主張被告廖萬淞、廖秀妹、謝廖秀英、廖宜盈與被代
    位人廖萬安公同共有被繼承人廖樹生所遺如附表一所示遺產
    ，雖已辦妥公同共有之繼承登記，但迄未辦理分割，有土地
    登記謄本、雲林縣西螺地政事務所函覆繼承登記申請書等資
    料、財政部中區國稅局虎尾稽徵所函覆被繼承人廖樹生遺產
    稅免稅證明書、繼承系統表、戶籍謄本等在卷可按，原告此
    部分之主張亦堪信屬實。
  ㈢按債務人怠於行使其權利時，債權人因保全債權，得以自己
    之名義，行使其權利，民法第242 條前段定有明文。債權人
    得予代位債務人行使之權利，並非僅以請求權為限，凡非專
    屬於債務人本身之權利，均得為之。此項代位權行使之範圍
    ，就同法第243 條但書規定旨趣推之，並不以保存行為為限
    ，凡以權利之保存或實行為目的之一切審判上或審判外之行
    為，諸如假扣押、假處分、聲請強制執行、實行擔保權、催
    告、提起訴訟等，債權人皆得代位行使。查被代位人廖萬安
    積欠原告2,500萬元及利息、違約金未清償，已如前述，而
    被代位人廖萬安除共同繼承被繼承人廖樹生所有如附表一所
    示遺產外，僅有1棟現值6,600元之房屋，有稅務電子閘門財
    產所得調件明細表在卷可稽，足見被代位人廖萬安之責任財
    產，已不足以擔保其所有債務，原告之債權有不能受完全清
    償之虞，堪認被代位人廖萬安已無資力，是原告應有保全債
    權之必要。又被繼承人廖樹生所遺如附表一所示遺產，並無
    不能分割之情形，被代位人廖萬安本得隨時依法訴請分割遺
    產，然其迄今仍未行使其遺產分割權利，足徵被代位人廖萬
    安確實怠於行使遺產分割權利，原告為保全債權，依法代位
    請求分割遺產，洵屬有據。
  ㈣次按，公同關係存續中，各公同共有人，不得請求分割其公
    同共有物；公同共有物之處分及其他之權利行使，除法律另
    有規定外，應得公同共有人全體之同意；繼承人有數人時，
    在分割遺產前，各繼承人對於遺產全部為公同共有；繼承人
    得隨時請求分割遺產。但法律另有規定或契約另有訂定者，
    不在此限，民法第829 條、第828 條第3 項、第1151條及第
    1164條分別定有明文。再按，「遺產分割既以消滅遺產公同
    共有關係為目的，故除被繼承人以遺囑禁止繼承人分割之遺
    產，及共同繼承人以契約約定禁止分割之遺產外，應以全部
    遺產整體為分割，不能以遺產中之個個財產為分割之對象」
    ；「欲將遺產之公同共有關係變更（即分割）為分別共有關
    係，如得公同共有人全體之同意，即可就遺產之全部或一部
    為分割，此與裁判分割應以遺產為一體為分割，而非以遺產
    中個個財產之分割為對象者，尚屬有間」（最高法院84年度
    台上字第2410號及98年度台上字第79號判決意旨參照）。準
    此，遺產為全體繼承人公同共有，於公同共有關係存續中，
    不得請求分割共有物，然繼承人得依民法第1164條規定，起
    訴請求分割遺產，並應以全部遺產為分割對象，不得僅針對
    個別之遺產進行分割。查附表一所示財產為被代位人廖萬安
    之被繼承人廖樹生之全部遺產，上開遺產並無不能分割情形
    ，兩造亦無不分割之約定，亦未曾協議分割方法，已如前述
    ，則原告代位被代位人廖萬安提起本件訴訟，請求分割被繼
    承人廖樹生所遺如附表一所示遺產，揆諸上開法律規定，自
    屬有據。
  ㈤又按，共有物分割之方法不能協定決定者，法院得因各共有
    人之聲請命為以原物分配於各共有人，或原物分配顯有困難
    時，得變賣共有物，以價金分配於各共有人，民法第824 條
    第2 項定有明文。公同共有物分割之方法，除法律另有規定
    外，準用關於共有物分割之規定，同法第830 條第2 項亦有
    明文規定。再裁判分割共有物訴訟，為形式之形成訴訟，其
    事件本質為非訟事件，究依何種方式為適當，法院有自由裁
    量之權，並應斟酌當事人之聲明、共有物之性質、經濟效用
    及全體共有人之利益等情事公平決之，不受當事人聲明之拘
    束，惟應斟酌共有人之利害關係、共有物之性質、價格及利
    用效益等情事，以謀分割方法之公平適當。原告就被代位人
    廖萬安之被繼承人廖樹生所遺如附表一所示不動產，主張依
    附表二所示之應繼分比例分割為分別共有，經本院審酌依該
    遺產之性質、經濟效用及使用現況，如僅將被代位人廖萬安
    及被告廖萬淞、廖秀妹、謝廖秀英、廖宜盈之應繼分分割為
    分別共有，應不會損及兩造及被代位人廖萬安之利益，故認
    本件分割方法即附表一所示之不動產應由被告廖萬淞、廖秀
    妹、謝廖秀英、廖宜盈及被代位人廖萬安依附表二所示之應
    繼分比例分割為分別共有為適當，爰判決如主文所示。
  ㈥末按，因共有物分割、經界或其他性質上類似事件涉訟，由
    敗訴當事人負擔訴訟費用顯失公平者，法院得酌量情形，命
    勝訴之當事人負擔其一部，民事訴訟法第80條之1 定有明文
    。查裁判分割遺產之形成訴訟，法院決定遺產分割之方法時
    ，應斟酌何種分割方法較能增進共有物之經濟效益，並兼顧
    全體繼承人之利益，以決定適當之分割方法，不受原告聲明
    之拘束，亦不因何造起訴而有不同，是本件原告即代位人請
    求裁判分割遺產雖有理由，惟關於訴訟費用之負擔，應由兩
    造按比例負擔，始屬公允，附此敘明。
五、訴訟費用負擔之依據：民事訴訟法第80條之1 。　　　
中　　華　　民　　國　　111 　年　　9 　　月　　15　　日
                  民事簡易庭    法  官  冷明珍

以上正本係照原本作成。
如對本判決上訴，須於判決送達後20日內向本院提出上訴狀。如
委任律師提起上訴者，應一併繳納上訴審裁判費。
中　　華　　民　　國　　111 　年　　9 　　月　　15　　日
                                書記官　黃佑怡

附表一：被繼承人廖樹生所遺之現存遺產
編號 財產種類 所  在  地  或  名  稱  財產數量 持   分  １   土地 雲林縣○○鎮○○○段000地號  1571.43㎡ 應有部分3/36  ２   土地 雲林縣○○鎮○○○段000地號  457.69㎡ 所有權全部  ３   房屋 雲林縣○○鎮○○里0鄰○○路000號  所有權全部 

附表二：應繼分比例
繼承人（即被告及被代位人廖萬安 應繼分比例 被代位人廖萬安   5分之1 被告廖萬淞   5分之1 被告廖秀妹   5分之1 被告謝廖秀英   5分之1 被告廖宜盈   5分之1